【裁判字號】    92,交易,146
【裁判日期】    921219
【裁判案由】    過失傷害
【裁判全文】
臺灣桃園地方法院刑事判決                        九十二年度交易字第一四六號
    公  訴  人  臺灣桃園地方法院檢察署檢察官
    被      告  丁○○
    選任辯護人  蔡文燦律師
右列被告因過失傷害案件，檢察官聲請簡易判決處刑（九十一年度調偵字第一七七號
），經本院改依通常程序審理，茲判決如左：
    主      文
丁○○無罪。
    理      由
一、公訴意旨略以：被告丁○○於民國九十一年三月十日下午一時四十分許，在桃園
    縣蘆竹鄉○○路○段一一八號前，駕駛車號ＨＢ－五七七五號自用小客車，由南
    崁往山腳方向內側車道行駛，應注意行車時速不得超過四十公里，及應隨時注意
    警戒車前情況，採取必要安全措施，且依當時之天候、路況，非其所不能注意，
    竟疏未注意車前右側有被害人乙○○騎乘車號ＭＦＹ－五五六號機車，仍以時速
    五十公里之速度超速前行，俟乙○○駛近右側時，右側照後鏡及車身擦撞該機車
    ，使乙○○受有顱內出血導致痴呆近似植物人之重大不治傷害，因認被告丁○○
    涉有刑法第二百八十四條第一項後段之過失傷害致重傷罪嫌云云。
二、按犯罪事實應依證據認定之，無證據不得認其犯罪事實，又不能證明被告犯罪者
    ，應諭知無罪判決，刑事訴訟法第一百五十四條第二項、第三百零一條第一項分
    別定有明文。訊據被告丁○○就其於前開時、地駕車與乙○○騎駛之機車發生碰
    撞，並使乙○○受有重大不治傷害等情固不諱言，惟堅詞否認過失傷害致重傷之
    犯行，辯稱其當時係緊靠內側車道左側前行，被害人乙○○則違規騎乘機車於其
    左前側靠近分道線之外側車道，當其駕車與被害人併行並欲超越被害人機車之際
    ，被害人突自外側車道切入其行駛之內側車道以致碰撞其車之右後視鏡而跌倒受
    傷，其根本無法閃避防範本件車禍之發生，是並無過失等語。
三、依九十年五月三十日修正公布，並自同年六月一日起施行之道路交通安全規則第
    九十三條第一項第一款規定：「行車速度，依標誌或標線之規定，無標誌或標線
    者，在市區道路，時速不得超過五○公里，在郊外道路時速不得超過六○公里。
    但在未劃設車道線或行車分向線之道路，市區時速不得超過三○公里，郊外時速
    不得超過四○公里」。茲查，本件事發時間為九十一年三月十日，且事發處即桃
    園縣蘆竹鄉○○路○段一一八前係有分向設施及劃設車道線惟無速限標線、標誌
    之市區道路，並係在內側車道，此有警製道路交通事故調查報告表一份暨現場兼
    車損照片六幀在卷可憑，因之，斯時該路段之速限顯為時速五十公里。前開道路
    交通事故調查報告所載速限為時速四十公里云云，殊屬有誤，自非可採，準此，
    被告於本院審理時自承其當時時速為四十至五十公里等語，要無違規超速駕車之
    情事，是以公訴人指其有違規超速行車之舉且執此為據憑認其就本件車禍之發生
    核有過失之論告，顯有誤解，首應敘明。次查，本件事發處之內側車道寬三‧六
    公尺，事發後停妥時，被告自小客車左前、後輪距內側車道左緣黃線各０‧四公
    尺、０‧三五公尺，右前輪爆胎，右前輪輪拱二點鐘方向處凹陷，前保險桿右角
    及右前端、右前燈、右方向燈均完整無缺損，右前門無擦撞痕跡，右後門近車身
    護板處有擦痕一道，始自Ｂ柱下方門縫起算約車門三分之一處往後延伸至右後輪
    輪拱，另右後門車身護板亦有一道擦痕，起點為Ｂ柱下方門縫，終於車門三分之
    二處，右側後視鏡後折，至被害人之機車係呈左倒並斜擺，依順向觀之，車尾係
    朝左前，車頭則朝右後，機車並留有刮地痕一道，起點左距內側車道左緣黃線二
    ‧五公尺，終點距內側車道左緣三公尺等情，除同有前述卷存警製道路交通事故
    調查報告表及現場兼二車車損照片可證外，復據證人即處理本件車禍現場之警員
    丙○○於本院調查、審理時結證甚明（見本院九十二年六月十七日訊問筆錄、同
    年四月二十九日審判筆錄），再者，黃員於本院審理時猶結證稱：（被告之自小
    客車）在車右前輪的胎壁有新的摩擦痕跡，我確定那是跟機車的擦撞痕跡：：：
    右前輪的輪拱那是板金有稍微的擦痕也是新痕跡等語（見本院九十二年四月二十
    九日審判筆錄），另證人即修復被害人機車之機車行負責人陳進良於本院調查時
    且結證稱：（機車是你修理的嗎？）對：：：（他車身是什麼地方壞掉？）前輪
    的左側避震器有被輪胎擦到的痕跡，因為它上面的擦痕是黑色的，所以根據我修
    車將近三十年的經驗，我判斷那是輪胎的擦痕，是新的痕跡：：：左側蓋有破掉
    ，應該是跟地上摩擦的等語（見本院九十二年六月十七日訊問筆錄），且有告訴
    人即被害人之夫甲○○○補提之機車車損照片二幀在卷可按。是從上情以觀，被
    害人機車既係經碰撞後左倒，再參酌垂直物體，倘係「中心點」上方左側受力應
    呈順時鐘方向即朝右傾斜，僅於「中心點」下方左側受力始會呈反時鐘即朝左側
    傾之物理原理，據此可見被害人機車之受力處必在車身垂直線「中心點」以下之
    左側，要不致在「中心點」以上即機車左把手之情，又如前述，被告自小客車右
    前輪胎壁及被害人機車前輪左側壁震器既有明顯之新生擦撞痕跡，且該處恰位於
    機車車身垂直線「中心點」以下，綜此可徵二車初始碰撞處係於該部位之事實，
    狀極鮮明。被告辯稱其自小客車之右側後視鏡與被害人之機車左把手碰撞云云，
    顯違事實，固非可採，第查，若係被害人之機車先行切入內車道後，再遭被告駕
    車自後「擦撞或追撞」，則在被害人係緩移徐切之情況下，因其車身仍與車道約
    略保持平行，是以受擦撞之部位當在車身之最寬處即機車左側擋風擾流板、踏板
    或車身覆蓋，內縮於諸此各部之前輪左側避震器絕無遭擦撞之可能，且被告之車
    損既始於右前輪輪拱，自會由此一路延伸經過右前門再止於右後門，殊無唯獨越
    過右前門而於該處未經受損之理，惟倘係被害人呈大角度斜切進入內側車道，則
    被告自後追撞時，其車首觸之部位必在前保險桿右角或右前端，該處或右前燈、
    右方向燈自應留有明顯之擦擊痕跡，然觀之二車之車損情形與右陳各端迥異之情
    ，從而被告駕車自後「擦撞或追撞」被害人機車之可能性自可排除，因之，茲據
    碰撞部位係被告自小客車右前輪胎壁與被害人機車前輪左側壁震器此情，則事發
    過程係被告駕車沿內側車道直行之際，被害人騎駛機車以大角度左切進入內側車
    道致機車前輪左側壁震器直接側撞車頭已在其前之被告自小客車右前輪胎壁之事
    實，堪可認定，至被告右後門之擦痕，當係被害人機車左倒之剎那間距機車車身
    或把手與被告自小客車接觸之時仍有時間差，且被告之車猶繼續前行因而越過右
    前門所致，據此，是見被告辯稱係被害人突自外側車道切入其行駛之內側車道以
    致碰撞等語為真，殊值採信。再對照該事發之內側快車道路寬為三‧六公尺，機
    車刮地痕之起點距內側車道左緣黃線為二‧五公尺，經考量二車碰撞後，因反作
    用力將致機車車身往右，惟機車既係左側，若定點倒地，車倒觸地處自會在碰撞
    點之左側，是以左、右偏移作用力相互抵消結果，係可逕認刮地痕起點即為二車
    實際碰撞處，換言之，碰撞處右距內、外車道分道線係有一‧一公尺。又查，當
    時被害人係沿外側車道近分道線處騎行，被告之車速為每小時四十至五十公里，
    至被害人之車速為每小時三十至四十公里，此據被告承明在卷，則被告之車速每
    秒行進約十一‧一一至十三‧八九公尺，被害人之車速每秒約八‧三三至十一‧
    一一公尺，亦即二車每秒車速相差二‧七八公尺左右。再者，被害人既係以大角
    度左切進入內側車，若以保守之四十五度角核計（即碰撞點、變換車道之起始點
    及該二點延伸線之交會點，此三點呈一直角三角形），則其自外側車道近分道線
    處騎行至碰撞點（即直角三角形之斜線）之距離約僅為一‧五六公尺（即三角形
    二邊各一‧一公尺之平方相加後再開根號），依被害人車速每秒約八‧三三至十
    一‧一一公尺換算，僅須約０‧一九或０‧一四秒即達碰撞處，再依被告車速每
    秒行進約十一‧一一至十三‧八九公尺回溯推算，被害人初始變換車行動線之時
    ，被告之車與碰撞點相距最遠為二‧六四公尺，最短為一‧五公尺，析言之，斯
    時二車在內、外車道車頭之前後水平距離為０‧四公尺至一‧五四公尺之間，準
    此，被害人變換道切入內側車道之際，斯時被告之車雖在被害人車後，惟二車車
    頭之前後水平距離最長僅為一‧五四公尺，且時間亦衹有０‧一九秒即發生碰撞
    ，在此間不容髮之空間距離及轉眼瞬間之短暫時間下，任人胥無法注意防範此一
    車前狀況並及時適採煞避措施，被告又何獨不然？再者，二車碰撞處既右距分道
    線一‧一公尺，尤見被告欲駛越沿外車道騎行之被害人機車且與趨於與之併行時
    ，係有保持安全間隔，因之，倘非被害人行不由徑猝然變換車道，則即便係機車
    行駛途中會呈略微左、右偏斜之行車動線，在此寬達一‧一公尺之併行間隔下，
    防範機車該種行駛特性所可能肇生之危險，顯然綽綽有餘，二車絕不致發生擦撞
    ，是以亦未能指被告有忽略機車行駛之特性而未與被害人保持安全併行間隔之疏
    失情事。再應審究者，係被害人有否於變換車之適當距離前顯示此圖。證人丙○
    ○於本院審理時結證稱：沒有注意到被害人：：：方向燈等語（見本院九十二年
    四月二十九日審判筆錄），且依卷存現場兼二車車損照片，並未顯示車倒時被害
    人機車之左方向燈有閃爍之情，自是無證據可認被害人於事發前有打方向燈以警
    示內側車道來車之事。雖公訴人論告略謂：被告於本署九十一年四月十六日偵訊
    時供承：（多遠看到被害人所騎機車？）約五百公尺前等語，於貴院九十二年十
    一月二十七日審理時仍復供稱：在四、五百公尺前就看到被害人騎乘機車等語，
    是被告早已見到被害人騎乘機車之事實，亦可確定。另被告於事故發生前已有駕
    車約二十年之經驗，且均無肇事紀錄等情，業據被告於貴院審理時供承在卷，可
    認被告在道路駕車之經驗豐富，而被告於貴院審理復供承：因每週須至其岳丈住
    處，故該肇事路段之路況很熟悉等語。再者，被告不論於警、偵訊均一再強調被
    害人係在靠近內、外車道分道線之外側車道內行進等語，又於貴院審理時供承：
    就是還沒壓到分道線，但是很靠近分道線了：：：被害人那樣騎應該是不對等語
    。參酌上情，被告既能在遠距前見得被害人以被告所認違反常態之方式，即在靠
    近內、外車道分道線邊之外側車道騎乘機車，則被告所駕自用小客車於行進被害
    人所騎乘機車併行前，當有充分時間觀察被害人騎機車情形及判斷被害人將有偏
    入其車道內之可能。況乎，自肇事後被害人所騎乘機車倒地滑行之現場刮地痕始
    點至前方交岔路僅有五七‧六公尺觀之，肇事地點前方不遠處即為路口，被告既
    於貴院審理時亦自承：知前方有路口等語，以被告熟知路況及行車約二十年之經
    驗，更應可知及判斷被害人在靠近內側車道之外側車道內行進，當係即騎車偏入
    內側車道內或被害人具有此種意圖之高度危險可能性等語，誠屬擲地有聲，鏗鏘
    有力，惟查，被害人變換道切入內側車道，客觀上乍現此跡之際，斯時被告之車
    雖在被害人車後，然二車車頭之前後水平距離最長僅為一‧五四公尺，易詞以言
    ，被告係駕車追趕四、五百公尺至幾近與被害人並駕齊軀時，被害人方變換車道
    ，則依二車每秒車速相差二‧七八公尺換算，最少被告係已行駛一百四十三‧九
    秒方趕上被害人，再依被害人之車速三十至四十公里換算，迄變換車道時止，其
    沿近分道線處之外側車道前進已有一千一百九十八公尺至一千五百九十七公尺之
    遙，職是，既繼續保持直行達一千一百至一千五公尺之長距，且碰撞點離前方安
    全島缺口尚有五七‧六公尺，與道路交通安全規第一百零二條第一項第五款「同
    向二車道道路，欲左轉彎時，應距交岔路口三○公尺前換入內側車道或左轉車道
    」之相較，猶相隔二十七‧六公尺之遠，從而在此客觀所顯之跡象下，一路在內
    側車跟隨並注意及被害人係在外側車保持直行長達一千餘公尺之被告，認被害人
    僅屬騎駛機車習慣不良，其係欲繼續騎車直行，顯為合理之判斷，因之，被害人
    在靠近分道線之外側車道內行進此情，顯無從援為憑認係已顯示欲偏入內側車道
    意圖之徵兆，至被害人反乎右陳合理之判斷，違常猝然變換車道，咎責在己，未
    能轉由被告承擔。至依道路交通安全規則第九十二條第一項第三款及第一百零一
    條第三款固規定遇有緊急或危險情況、或欲超越同一車道之前車時，須先鳴按喇
    叭，然本件被告係於保持安全間隔距離時超越被害人騎乘之機車，且被害人機車
    亦非同一車道之前車，自與上開規定不符，況被害人係欲保持直行欲屬合理判斷
    ，有如前述，因之，就行駛在內側車道之被告而言，外側車道上直行之被害人對
    之自不構成緊急或危險情況，又若謂欲駛越他車道上直行車輛時，依法仍負有按
    鳴喇叭示警之義務，則在交通流量大，用路車輛多如過江之鯽，不同車道之車輛
    相互駛越或併行之情形，多如牛毛之現今交通狀況下，不啻指駕駛人須一路按鳴
    喇叭警示他車道上直行之汽車，此顯非法之本意，實難苛駕駛人有此義務，是以
    即未能被告超車時未鳴按喇叭此事，遽認被告有疏未採取必要安全措拖之過失。
    公訴人論告意旨復認被告有此過失情事，容有誤會，應再敘明。末本件經送鑑定
    及覆議結果，固認係被害人駕駛重機車，變換車道未注意安全距離，為肇事主因
    ，被告駕駛自小客車，未注意車前狀況，為肇事次因，惟經本院函詢如何認定被
    告有「能注意」車前狀況之情事，分別經函覆稱：「本案發生地點為四線車道，
    中間有安全島，發生時間為春天下午一點多，視線良好，丁○○自小客車沿內側
    車道行駛，本即負有注意外側車道車輛之義務。準此，本案本會委員咸認，蔡車
    確有違道路交通安全規則第九十四條三項，且應負刑法第十四條第二項無認識之
    過失」、「按丁○○君於偵查檢訊自稱：『問：多遠看到來有機車？答：約五百
    公尺前，看見她騎機車在內線與外線車道中間比較靠內線車道的位置，當時我行
    駛在內線車道....』，足認當時蔡車仍有相當之應變空間，卻能注意而未能注意
    車前機車狀況，即時採取必要之安全措施，以致發生撞及」云云，此有台灣省桃
    園縣區車輛行車事故鑑定委員會九十一府車鑑桃字第九一○七三一號鑑定意見書
    、九十二年十月十五日府車鑑桃字第九二一四四九號函、台灣省車輛行車事故覆
    議鑑定委員會九十二年十月二十一日府覆議第九二一○八二八號函及九十二年八
    月二十二日府覆議字第九二一○八二八號函在卷可按，然前開鑑定意見泛以事發
    時視距良好、被告行車於內側車道，本負有注意外側車道車輛之義務、被告於被
    害人距其前方五百公尺處即預見，而認被告當時有相當應變空間，應「能注意」
    車前狀況，卻對於事發時係被害人在毫無任何徵兆下，猝自外側車車道切入內側
    車道而碰撞，且當時被告自小客車已與保持安全間隔，斯時被告在時間及空間上
    均無存有應變餘裕等各點未予考量審認及說明，是前開鑑定及覆議意見認「被告
    駕駛自小客車，未注意車前狀況，為肇事次因」云云，自非可取，該鑑定意見及
    覆議報告即難執為被告不利之認定。綜上所述，被告既係依規定與被害人保持安
    全間隔，無超速駕駛之情事，且二車車頭之前後水平距離僅為一‧五四公尺，且
    時間亦衹有０‧一九秒，在此間不容髮之空間距離及轉眼瞬間之短暫時間下，被
    害人突自外側車道切入其行駛之內側快車道始發生碰撞，被害人事先又無任何徵
    兆預現其圖，被告猝然臨之，實無從閃避防範，則被告對本件車禍之發生既難以
    注意防範，即無所謂應注意且「能注意」卻未注意車前狀況之過失情事可言。準
    此，本件並無證據可認定被告有何過失存在，依法自應為無罪之諭知。
四、本件檢察官原聲請簡易判決處刑，惟經本院認有刑事訴訟法第四百五十一條之一
    第四項但書之情形，爰改依通常程序審判，附此敘明。
據上論斷，應依刑事訴訟法第四百五十二條、第三百零一條第一項，判決如主文。
本案經檢察官崔秉君到庭執行職務。
中      華      民      國    九十二    年     十二     月     十九     日
                              臺灣桃園地方法院交通法庭
                                  審判長法官  林孟宜
                                        法官  丁俊成
                                        法官  蔡榮澤
右正本證明與原本無異。
如不服本判決，應於判決送達後十日內向本院提出上訴狀( 應附繕本 )。
                                      書記官  何慧娟
中      華      民      國    九十二    年     十二     月    二十二    日


司法院資訊處製作；財團法人民間司法改革基金會備份。
